臺灣高等法院臺中分院民事判決
109年度重上字第183號
上  訴  人  蘇文吉  
訴訟代理人  曾信嘉律師
被 上訴 人  劉達銓  
訴訟代理人  許哲嘉律師
            賴昭彤律師
上列當事人間第三人異議之訴事件，上訴人對於中華民國109年5
月28日臺灣臺中地方法院108年度訴字第3923號第一審判決提起
上訴，本院於110年8月25日言詞辯論終結，判決如下：
    主  文
上訴駁回。 
第二審訴訟費用由上訴人負擔。
    事實及理由
壹、程序部分：
    按第三人就執行標的物有足以排除強制執行之權利者，得於
    強制執行程序終結前，向執行法院對債權人提起異議之訴。
    如債務人亦否認其權利時，並得以債務人為被告。強制執行
    法第15條定有明文。該條所謂就執行標的物有足以排除強制
    執行之權利者，係指對於執行標的物有所有權、典權、留置
    權、質權存在情形之一者而言。不動產物權依法律行為而取
    得者，非經登記不生效力。如非依法律行為而取得者，雖不
    以登記為取得所有權之要件，但其取得所有權之原因必須有
    相當之證明，否則即無從認為有所有權之存在，而得據以排
    除強制執行。依土地法所為之登記有絕對真實之公信力，縱
    使債務人之處分有無效之原因，在債權人未提起塗銷登記之
    訴，並得有勝訴之確定判決以前，其登記不失其效力（最高
    法院44年度台上字第721號、47年台上字第705號及50年度台
    上字第96號判決意旨參照）。上訴人提起本件訴訟，主張其
    所有如附表所示3筆不動產（下合稱系爭土地），遭訴外人
    即其女兒蘇○○（原名蘇○○，下稱蘇○○）無權處分，辦理所有
    權移轉登記予蘇○○，並於民國107年4月12日經臺中市清水地
    政事務所以清普登字第000000號收件（見原審卷第180頁）
    ，辦理擔保債權總金額新臺幣（下同）600萬元之普通抵押
    權（下稱系爭抵押權）設定登記予被上訴人（登記日期為10
    7年4月16日），經被上訴人對系爭土地聲請拍賣抵押物裁定
    ，並聲請臺灣臺中地方法院（下稱臺中地院）以108年度司
    執字第59478號事件強制執行（下稱系爭執行事件）中，上
    訴人嗣已依法提起塗銷所有權移轉登記訴訟，並經臺中地院
    判決確定等情，有上訴人所提臺中地院108年度重訴字第41
    號民事判決及確定證明書影本可憑（見原審卷第37至43頁）
    ，並經本院調閱上開卷宗查核無誤，故上訴人雖因被上訴人
    對系爭土地為強制執行後，致上訴人暫無法辦理系爭土地之
    所有權移轉塗銷登記（見上訴人原審複代理人於原審109年5
    月14日言詞辯論時之陳述，見原審卷第264頁），惟上訴人
    係因法律行為以外原因，回復系爭土地之所有權，並已提出
    相當之證明，自應認上訴人得本於系爭土地所有權人地位，
    據以排除強制執行（至實體上有無理由，則與本件上訴人程
    序上可否提起本件訴訟無關）。又上訴人既提出原證2蘇○○
    之自白狀，主張蘇○○坦承竊取伊身分證及偽造文書之行為，
    認系爭執行事件之債務人蘇○○未否認上訴人權利，而未對蘇
    ○○於本件一併提起訴訟，參酌上開強制執行法第15條規定，
    自符合法律規定，至本件第三人異議之訴之判決，是否對蘇
    ○○亦生判決既判力效力，則屬另一問題。故被上訴人抗辯上
    訴人非系爭土地之所有權人，無排除強制執行之效力，且未
    併以蘇○○為被告，有當事人不適格云云，尚非可採。
貳、實體部分：
一、上訴人主張：伊女兒蘇○○不法竊取伊之身分證件、印鑑章、
    系爭土地土地所有權狀等文件，在伊不知情下於107年4月16
    日將伊所有之系爭土地以贈與方式，移轉至蘇○○名下，並設
    定系爭抵押權登記予被上訴人，有蘇○○自白狀、臺灣臺中地
    方檢察署（下稱臺中地檢）起訴書可佐證，伊並對蘇○○提起
    請求返還土地等之訴訟，後經臺中地院以108年度重訴字第4
    1號民事判決，判認蘇○○應將系爭土地所有權移轉登記予以
    塗銷，並回復登記為伊所有而確定，故系爭土地所有權人仍
    應為伊。蘇○○既非系爭土地所有權人，卻將系爭土地設定系
    爭抵押權與被上訴人，顯為民法第118條第1項之無權處分，
    經伊拒絕承認後，確定不生效力，被上訴人即無從依此取得
    系爭土地抵押權。且觀被上訴人抵押權設定之時間點，係在
    蘇○○為系爭土地所有權人外觀登記前，則被上訴人與蘇○○成
    立系爭抵押權設定契約，即因不具登記外觀信賴原則，被上
    訴人當無從依民法第759條之1第2項規定，取得系爭抵押權
    之權利。惟被上訴人以蘇○○為債務人，聲請拍賣系爭土地，
    經系爭執行事件受理在案，因蘇○○既非系爭土地所有權人，
    伊方為系爭土地之所有權人，伊自得依強制執行法第15條規
    定，提起第三人異議之訴等情，爰請求撤銷系爭執行事件就
    系爭土地所為強制執行程序，並依民法第767條第1項中段規
    定，請求被上訴人塗銷系爭抵押權登記。並聲明：㈠臺中地
    院108年度司執字第59478號拍賣抵押物強制執行事件，就如
    附表所示不動產所為之強制執行程序應予撤銷。㈡被上訴人
    應將上訴人所有如附表所示不動產，於107年4月16日經臺中
    市清水地政事務所以清普登字第000000號收件，擔保債權總
    金額600萬元之普通抵押權登記均予以塗銷（原審為上訴人
    敗訴之判決，上訴人聲明不服，提起上訴）。並上訴聲明：
    ⑴原判決廢棄。⑵臺中地院108年度司執字第59478號拍賣抵押
    物強制執行事件，就如附表所示不動產所為之強制執行程序
    應予撤銷。⑶被上訴人應將上訴人所有如附表所示不動產，
    於107年4月16日經臺中市清水地政事務所以清普登字第0000
    00號收件，擔保債權總金額600萬元之普通抵押權登記均予
    以塗銷。
二、被上訴人則以：
  ㈠依被證1之上訴人與訴外人蘇○○之電話錄音譯文，及上訴人與
    蘇○○於臺中地檢107年度他字第5161號偵查中，於107年7月9
    日訊問筆錄，可知上訴人明知且同意蘇○○將系爭土地過戶，
    並設定抵押權以週轉現金，則蘇○○即有權設定抵押權予伊，
    至上訴人所提原證2蘇○○自白狀上字跡，非蘇○○之字跡，內
    容復與蘇○○於107年7月9日於偵訊時之陳述相反，自不足採
    。縱蘇○○無權處分（假設語），系爭土地於107年4月16日過
    戶至蘇○○名下，伊信賴該所有權屬於蘇○○之登記，始於同日
    設定抵押權於系爭土地，則伊亦屬善意信賴公示登記而設定
    抵押權，自不因不實登記而受影響，應受民法第759條之1之
    保護，故系爭土地縱認定屬於上訴人所有，基於抵押權追及
    性，不因所有權移轉而受影響，伊仍得合法實行系爭抵押權
    。至原證3起訴書、原證4之另案108年度重訴字第41號民事
    判決、107年度重訴字第370號民事判決，認定蘇○○無權處分
    ，係基於不實之原證2自白狀及蘇○○未到庭之一造辯論判決
    ，可信度容有疑問，伊並已對107年度重訴字第370號判決提
    起上訴（目前案號為臺灣高等法院臺中分院109年度重上字
    第71號）。
  ㈡蘇○○當初向伊稱因經營之通訊行經營不善，需借600萬元現金
    ，伊因信賴蘇○○自取得系爭土地所有權後，始出借600萬元
    ，迄今均未清償。縱認蘇○○於同日為所有權移轉及抵押權設
    定申請，惟地政機關須先辦妥所有權移登記，始得再辦理抵
    押權設定登記，伊善意不知上訴人與蘇○○間糾葛，於蘇○○辦
    畢所有權移轉登記後，始將借款全數匯予蘇○○，伊係善意信
    賴蘇○○有權處分系爭土地，將系爭土地提供擔保設定抵押權
    後，始予貸款，應屬善意第三人，自應受土地法第43條規定
    信賴利益之保護，自得合法執行抵押權，合法行使財產上權
    利等語，資為抗辯。並答辯聲明：⑴上訴駁回。⑵如受不利判
    決，願供擔保請准宣告免為假執行。
三、兩造不爭執事項：
  ㈠被上訴人已依系爭抵押權，聲請臺中地院強制執行，目前停 
    止執行中。
  ㈡對被上訴人所提被證1之錄音檔及譯文、被證2之報告書、被
    證5、原證6之檢察官訊問筆錄形式上真正均不爭執。
  ㈢臺中地院108年度重訴字第41號案件已經判決確定。
  ㈣臺中地院107年重訴字第370號判決，目前被上訴人上訴本院
    中（案號109年度重上字第71號）。
四、兩造爭執事項：
  ㈠被上訴人抗辯系爭土地確實是經過上訴人同意，贈與予蘇○○
    ，並由蘇○○設定系爭抵押權予被上訴人，上訴人主張蘇○○係
    偽造文書，且辦理過戶及抵押權登記均是無權代理及無權處
    分，上訴人否認該無權代理及無權處分之效力，何者主張為
    可採？
　㈡上訴人如無贈與三筆土地予蘇○○，本件抵押權設定有無表見
    代理之適用？
　㈢被上訴人主張對系爭土地抵押權有善意受讓情形，有無理 由
    ？
　㈣上訴人請求強制執行程序應予撤銷，並請求塗銷系爭抵押權 
    有無理由？
五、本院得心證之理由：
①被上訴人對系爭土地，已於108年5月28日具狀向臺中地院聲請
  強制執行拍賣抵押物，嗣因第三人提供擔保，目前停止執行中
  ，為兩造所不爭執，並經本院調閱臺中地院108年度司執字第5
  9478號卷宗核對無訛。　　
②上訴人主張系爭土地，伊並未同意「贈與」予蘇○○，及由蘇○○
  設定系爭抵押權予被上訴人，蘇○○係偽造文書，且辦理過戶及
  抵押權登記均是無權代理及無權處分部分：
⑴按當事人主張有利於己之事實者，就其事實有舉證之責任，民
  事訴訟法第277條定有明文。上訴人主張其仍為系爭土地之所
  有權人，其並未同意贈與系爭土地予蘇○○，及由蘇○○設定系爭
  抵押權予被上訴人，蘇○○係在伊不知情下以偽造文書之方式為
  之，然為被上訴人所否認，並抗辯地政機關須先辦妥所有權移
  登記，始得再辦理系爭抵押權設定登記，伊不知上訴人與蘇○○
  間糾葛，否認上訴人仍為系爭土地之所有權人，揆之上開說明
  ，自應由上訴人舉證以實其說。查，上訴人上開主張，業據其
  提出系爭土地土地登記第二類謄本、蘇○○之刑事聲請簡易判決
  自白狀、臺中地檢107年度偵字第20566號、108年度偵字第770
  4號起訴書、臺中地院108年度重訴字第41號民事判決與確定證
  明書及系爭土地107年4月12日清普登字第39120、39130號土地
  登記申請書影本等為證（見原審卷第21至67頁），並經本院調
  取臺中地院108年度重訴字第41號卷全宗、本院110年度上訴字
  第1216號卷（內含臺中地院108年度訴字第1593、2231號、109
  年度訴字第453號；及臺中地檢107年度偵字第20566號、108年
  度偵字第7704、24613號等共23卷，見本院卷二第20頁）全宗
  佐參，經細譯上開諸案全部卷證及依證人蘇○○、林○○2人於本
  院到庭所為之結證內容可知：
㈠上訴人主張：伊沒有同意要將系爭土地登記給蘇○○，是蘇○○未
  經伊同意，就將土地移轉給她自己，蘇○○知道伊的印鑑證明及
  土地所有權狀放在哪裡，伊完全不知道蘇○○把系爭土地過戶給
  她自己乙情，業經證人蘇○○、林○○2人於本院到庭結證屬實（
  見本院卷一第162至180頁，第225至226頁），再參酌以上訴人
  將系爭土地以贈與為原因移轉所有權予蘇○○，其父女須繳納土
  地增值稅、贈與稅等稅捐，衡以常情，倘上訴人為幫蘇○○提供
  土地供擔保設定抵押權予債權人，由上訴人以第三人提供擔保
  之方式為之即可，即由上訴人提供系爭土地予債權人即被上訴
  人設定抵押權，顯非必要由上訴人先移轉土地所有權予蘇○○後
  ，再由債務人蘇○○設定抵押權予債權人劉達銓，並因而多負擔
  稅捐，且系爭土地之稅捐及規費即高達2,206,571元（計算式
  ：612,739＋700,731＋39,014＋7,307＋846,780＝2,206,571，含門
  牌號碼臺中市○○區○○路0段000巷000號建物之贈與稅），此有
  臺中市清水地政事務所函附之土地增值稅繳款書、規費徵收聯
  單及財政部中區國稅局贈與稅繳清證明書影本等在卷可按（見
  原審卷141至147頁、第159頁），足見上訴人顯無必要與蘇○○
  為通謀虛偽意思表示，而將系爭土地以「贈與」之方式移轉登
  記予蘇○○之必要。
㈡又蘇○○為提供系爭土地供擔保向劉達銓借貸600萬元，明知上訴
  人並未同意將所有系爭土地及坐落0000-0、0000地號土地上之
  建號000號建物（即門牌號碼臺中市○○區○○路0段000巷000號房
  屋，未為保存登記）等不動產贈與予其，竟在上訴人不知情之
  情況下，基於行使偽造私文書及使公務員登載不實之犯意，先
  於107年1月5日冒用上訴人之名義，在空白委任書上偽造蘇文
  吉簽名及盜蓋「蘇文吉」之印章而偽造「蘇文吉」之印文，進
  而偽造「委任書」1張後，再持該張偽造之委任書前往戶政事
  務所申請「印鑑證明」而行使之，再於107年3月16日，持上訴
  人之印鑑證明及置放在家中之蘇文吉印鑑、系爭土地之所有權
  狀等資料，前往臺中市清水地政事務所，而於空白之「土地、
  建築改良物所有權贈與移轉契約書」上盜蓋蘇文吉之印鑑章而
  偽造蘇文吉之印鑑章印文後，進而偽造上開所有權贈與移轉契
  約書之私文書後，再併同上開所有權狀等資料交付予地政機關
  人員而行使之，而將系爭土地及未為保存登記之建號000號建
  物之所有權以「贈與」為原因過戶予蘇○○，蘇○○再於同日簽立
  土地、建築改良物抵押權設定契約書，將系爭土地全部權利範
  圍設定抵押權予劉達銓，以擔保劉達銓之上開債權，使不知情
  之地政機關承辦人於107年4月16日將系爭不動產以贈與為移轉
  所有權原因之不實事項及設定抵押權予劉達銓之事項，均記載
  登記在職掌之土地登記謄本之公文書上，而有行使偽造私文書
  及使公務員登載不實之行為，除經上訴人指述在卷外，並經證
  人蘇○○、林○○2人於本院到庭結證屬實（見本院卷一第162至18
  0頁，第225至226頁），互核上訴人及
　證人蘇○○、林○○2人之證詞，均大致相符，復有臺中市清水地
  政事務所109年2月19日清地一字第0000000000號函，所檢附之
  系爭土地登記日期為107年4月16日之贈與及設定抵押權登記相
  關資料可稽（見原審卷第131至180頁）。且蘇○○上揭所犯行使
  偽造私文書及使公務員登載不實罪之犯行，業經臺中地檢檢察
  官以107年度偵字第20566號及108年度偵字第7704號提起公訴
  ，並經臺中地院以108年度訴字第1593、2231號及109年度訴字
  第453號刑事判決，分別判處有期徒刑1年3月及5月確定，有上
  開案件起訴書及刑事判決附卷可參（見原審卷第31至36頁、本
  院卷一第251至270頁），並經本院調閱上開刑案卷宗核對無誤
  ，足認上訴人主張伊沒有同意要將系爭土地登記給蘇○○，是蘇
  ○○未經伊同意，在伊不知情之情況下，就將土地移轉給她自己
  ，伊完全不知道蘇○○把系爭土地過戶給她自己乙情，應可採信
  。
㈢至被上訴人雖抗辯稱：依原審被證1之上訴人與訴外人蘇○○之電
  話錄音譯文，及上訴人與蘇○○在臺中地檢107年度他字第5161
  號偵查中，於107年7月9日訊問筆錄，可知上訴人明知且同意
  蘇○○將系爭土地過戶，並設定抵押權以週轉現金，則蘇○○即有
  權設定抵押權予伊；另上訴人所提原審原證2蘇○○自白狀上字
  跡，非蘇○○之字跡，內容復與蘇○○於107年7月9日於偵訊時之
  陳述相反，自不足採云云，為上訴人所否認，經查，上訴人固
  於電話錄音中表示：我要過給她沒有錯，沒有偷拿，她跟我拿
  跟我說的啦；及初於107年7月9日偵查中稱：蘇○○之前有向伊
  表示欲以土地借款，借到款項後土地會過戶回來，伊遂將印鑑
  證明、所有權狀交付予蘇○○等語。惟上訴人嗣於刑事案件審理
  中到庭以證人身分具結證稱：上開筆錄之內容均非事實，當時
  伊係怕女兒即蘇○○偷拿東西去過戶而犯竊盜罪，才會為上開供
  述，實際上蘇○○做的事情，伊事前均不知情，倘伊事前知悉蘇
  ○○要借錢，伊會自行去借錢給蘇○○，不會再移登記，否則需給
  付200多萬元贈與稅，而且借款之利息很高等語（見臺中地院
  訴字第1593號卷二第14至17頁），核與蘇○○於刑事案件審理中
  之供述，及於本院到庭作證之證述內容均無出入。衡情以觀，
  倘上訴人自始即知悉且同意以系爭土地設定抵押以借貸款項，
  實無再行辦理贈與移轉登記之理，否則其將繳納高額之贈與稅
  及土地增值稅，勢必大幅提高借貸成本，亦已如上述。再者，
  上訴人在經法官告以作證之法律責任並經其具結擔保證言之真
  實性，較之於上開電話中之對話及偵查中未經具結且有動機迴
  護蘇○○之相關供述，應以上訴人於法院經具結之證言較為可採
  ，而堪認上訴人事前並未同意贈與系爭土地予蘇○○，亦未授權
  蘇○○就系爭土地為贈與之移轉登記。
㈣綜上諸情，足認上訴人主張其係不知情，伊並未同意贈與系爭
  土地予蘇○○，及由蘇○○設定系爭抵押權予被上訴人，蘇○○係偽
  造文書乙情，應堪採信。
③上訴人如無「贈與」系爭土地予蘇○○，本件抵押權設定有無表
  見代理之適用部分：
　按由自己之行為表示以代理權授與他人，或知他人表示為其代
  理人而不為反對之表示者，對於第三人應負授權人之責任，民
  法第169條固定有明文，惟必須表見代理人以本人名義為代理
  行為，始足當之（最高法院103年度台上字第419號判決意旨參
   見）。查，上訴人及被上訴人於檢察官偵查中均表示不認識
  對方（見原審卷204頁、第208頁），且本件蘇○○係先以行使偽
  造私文書及使公務員登記不實之犯罪手段，在上訴人不知情下
  ，將系爭土地以贈與為登記原因過戶至其名下，再以蘇○○自己
  為所有權人之名義，由蘇○○設定抵押權登記予被上訴人，已如
  上述，過程中均未見蘇○○有以上訴人之名義與被上訴人洽談，
  上訴人亦不知蘇○○有表示為其代理人，上訴人對被上訴人復無
  任何具體可徵之積極行為，足以表見其將代理權授與蘇○○之事
  實，自與民法第169條表現代理之要件不符，是以上訴人自不
  應負表見代理之責任。
④被上訴人主張對系爭土地設定普通抵押權有善意受讓情形，有
  無理由？
⑴按因信賴不動產登記之善意第三人，已依法律行為為物權變動
  之登記者，其變動之效力，不因原登記物權之不實而受影響，
   民法第759條之1第2項定有明文。又土地法第43條所謂依本法
  所為之登記有絕對效力，係為保護因信賴登記取得土地權利之
  第三人而設，即第三人信賴登記而為新登記而言。基此，不動
  產登記之公信力，旨在保障交易之安全，必須依法律行為而取
  得物權，始有犧牲真正權利人之權利加以保護之必要（最高法
  院104年度台上字第2023號判決意旨參見）。又按土地法第43
  條所稱依本法所為之登記，有絕對效力，係為保護第三人交易
  之安全，將登記賦予絕對真實之效力，此項不動產物權登記公
  信力之規定，與民法第759條之1第2項，增訂「不動產物權登
  記之公信力，與因信賴不動產登記之善意第三人，已依法律行
  為為物權變動之登記者，其變動之效力，不因原登記物權之不
  實而受影響」之規範趣旨並無不同。各該信賴登記而受保護之
  規定，除須為信賴登記之善意第三人，並有移轉不動產所有權
  之合致意思，及發生物權變動登記之物權行為外，必以依合法
  有效之法律行為而取得者，始得稱之（最高法院101年度台上
  字第1412號判決意旨參照）。
⑵被上訴人抗辯稱：伊確實有借600萬元給蘇○○，600萬元是從國
  泰世華銀行○○分行的帳戶轉給蘇○○的國泰世華銀行清水分行的
  帳戶，過程都是代書辦理的，切結書是蘇○○的借款切結書，伊
  的帳戶是國泰世華銀行○○分行的帳戶，只是伊在臺中分行辦理
  轉帳，還有一筆是在臺中二信○○分行領了235萬元現金出來交
  給蘇○○，由蘇○○自己去繳稅，又蘇○○表示利息是每月162,000
  元，3個月為1期，每期486,000元，她繳給別人是這個錢沒有
  錯，但是伊沒有收這麼多，還有另外的中間人，伊收125,000
  元，是28分帳。伊就是金主，蘇○○她找中間人借，伊付錢出去
  ，所以還有給中間人的部分，中間人是代書事務所代書名字林
  ○○，這600萬元全部都是伊的錢，伊不是600萬元1次支付，是
  蘇○○急需錢的時候來辦，伊就付給她50萬元，後來需要稅款23
  5萬，再來又付給她115萬，土地抵押設定手續完成再給她200
  萬，總共600萬元，稅款的部分都是蘇○○自己去辦，伊有付錢
  出去可以調銀行資料。伊不知道蘇○○未經上訴人同意，就以行
  使偽造私文書及使公務員登載不實之手段，將系爭土地移轉予
  蘇○○，系爭土地於107年4月16日由蘇○○之父親名下過戶至蘇○○
  名下，伊信賴其父女所為之移轉登記及該所有權屬於蘇○○之登
  記，始於同日設定抵押權於系爭土地，伊屬善意信賴而設定抵
  押權，自不因不實登記而受影響，應受民法第759條之1之保護
  等語。經查：
㈠蘇○○於臺中地檢107年7月9日檢察官訊問時供稱：共借貸600萬
  元，劉達銓是用銀行匯款的方式支付給伊，是劉達銓的銀行帳
  戶匯款到伊的國泰世華銀行清水分行的帳戶等語（見原審卷第
  204至205頁）。又證人蘇○○於本院亦到庭結證稱被上訴人同意
  借伊600萬元（見本院卷一第163頁），並有收款憑據1紙在卷
  可稽（見原審卷第227頁），參酌以臺中地檢於偵查中調閱蘇○
  ○國泰世華商業銀行清水分行帳戶（帳號：000000000000號）
  之結果，發現107年3月13日存入50萬元，107年4月17日存入11
  5萬元，107年4月20日存入200萬元，核與被上訴人提出之存摺
  明細相符。此外，被上訴人並提出蘇○○簽立之借據、切結書2
  份、收款憑據等資料影本各1份、本票4張（面額分別為50萬元
  、235萬元、115萬元、200萬元）影本各1張及地上權拋棄同意
  書影本1紙等資料。而依前所述，本件系爭稅捐及規費高達2,2
  06,571元，與上開「收款憑據」第2點所載「107年4月12日收
  到代墊款現金235萬元（235萬元﹣稅費0000000﹣勞務及車馬費4
  0000﹣地政規費11086₌退還40000）」之記載，依上開記載即稅
  款等代墊款共231萬元，與之上開實際稅款2,206,571元，雖有
  103,249元之差距，然該筆款項作為代書或代理人報酬、車馬
  費等，尚與常情相符。而蘇○○已立具自白狀，上開「收款憑證
  」所載稅款235萬元，係由土地代書盧○○及債權人劉達銓先代
  墊，此有該自白狀影本1份在卷可按（見原審卷第27至29頁）
  。再參以地政機關及國稅局提供之土地增值稅繳款書、贈與稅
  繳清證明書等資料（見原審卷第141至147頁、第159頁），上
  開土地過戶之贈與稅、土地增值稅款等款項確實已經繳納乙情
  ，足徵確實有該筆款項提出予地政機關及國稅局。此外，復查
  無其他證據足以證明上開稅款係蘇○○以外之他人所繳納。綜上
  ，被上訴人確實借款600萬元蘇○○乙節，應堪認定。從而，被
  上訴人既然確實有借款予蘇○○，被上訴人對蘇○○確實有600萬
  元之債權，則就上開抵押權之設定，二人間自無何通謀虛偽意
  思表示及不實可言，而上訴人復未提出其他積極證據足資證明
  被上訴人知悉蘇○○將系爭土地過戶登記予蘇○○自己之犯行，有
  何犯意聯絡及行為分擔，則被上訴人自無上開行使偽造私文書
  、使公務員登載不實之犯行甚明，此亦經臺中地檢檢察官於10
  8年5月31日以107年度偵字第20566號，對被上訴人為不起訴處
  分，有上開案件之不起訴處分書在卷可參（見原審卷第117至1
  25頁），並經本院調閱上開刑案卷宗核對卷證無誤，再衡以上
  訴人與蘇○○2人為父女關係，而蘇○○又已提出上訴人之印鑑證
  明及所有權狀正本等資料供用以辦理移轉登記，足認被上訴人
  抗辯其並不知情蘇○○係在未經上訴人知情同意下，以行使偽造
  私文書及使公務員登載不實之犯罪手段，將系爭土地以贈與為
  原因登記予蘇○○乙節，應可採信。
㈡承上，被上訴人既確實有借款600萬元予蘇○○，復不知蘇○○未經
  上訴人同意，即逕以行使偽造私文書及使公務員登載不實之手
  段，將系爭土地自行移轉予蘇○○，且被上訴人復依辦理抵押權
  設定登記之商業常規（即系爭土地登記為蘇○○所有之同時或之
  後，蘇○○方得以義務人兼債務人為抵押權設定登記），於蘇○○
  以「贈與」之登記原因登記為系爭土地所有權人之同時，一併
  為抵押權設定之登記，有系爭土地登記第二類謄本及臺中市清
  水地政事務所109年2月19日清地一字第0000000000號函，所檢
  附之系爭土地登記日期為107年4月16日之贈與及設定抵押權登
  記相關資料可稽（見原審卷第21至26頁、第131至180頁）。故
  系爭土地於107年4月16日過戶至蘇○○名下同時，被上訴人先前
  因外觀上信賴該原所有權為蘇○○之父即上訴人所有，且蘇○○亦
  已出具上訴人之印鑑證明及所有權狀正本等用以辦理所有權移
  轉登記，待蘇○○於完成所有權移轉登記時，始於同日設定普通
  抵押權（查普通抵押權之成立，以債權已存在為前提，債權若
  不存在，普通抵押權亦不成立）於系爭土地，顯見被上訴人係
  屬善意信賴上訴人及蘇○○二人所為之贈與移轉登記為有效而設
  定抵押權，揆之上揭說明，當不因不實登記而受影響，自應受
  民法第759條之1之保護。從而上訴人主張依強制執行法第15條
  規定提起第三人異議之訴，請求撤銷系爭執行事件就系爭土地
  所為強制執行程序，並依民法第767條第1項中段規定，請求被
  上訴人塗銷系爭抵押權登記，為無理由，均應予駁回。
六、綜上所述，上訴人起訴主張蘇○○既非系爭土地所有權人，伊
    才是所有權人，自得依強制執行法第15條規定，提起第三人
    異議之訴，請求撤銷系爭執行事件就系爭土地所為強制執行
    程序，並依民法第767條第1項中段規定，請求被上訴人塗銷
    系爭抵押權登記。並求為㈠臺中地院108年度司執字第59478
    號拍賣抵押物強制執行事件，就如附表所示不動產所為之強
    制執行程序應予撤銷。㈡被上訴人應將上訴人所有如附表所
    示不動產，於107年4月16日經臺中市清水地政事務所以清普
    登字第000000號收件，擔保債權總金額600萬元之普通抵押
    權登記均予以塗銷，為無理由，均不應准許，原審法院因而
    為上訴人敗訴之判決，所持理由雖與本院不同，惟結論並無
    二致，仍應予維持。上訴論旨指摘原判決不當，求予廢棄改
    判，為無理由，應駁回其上訴。
七、本件事證已臻明確，兩造其餘之攻擊或防禦方法及所用之證
    據，經本院斟酌後，認為均不足以影響本判決之結果，爰不
    逐一論列，附此敘明。
八、據上論結，本件上訴為無理由，依民事訴訟法第449條第2項
    、第78條，判決如主文。
中　　華　　民　　國　　110 　年　　9 　　月　　8 　　日
          　　    民事第三庭    審判長法　官  黃玉清
　　　　　　　　　　　　　　          法　官  涂秀玲
　　　　　　　　　　　　　　　        法　官  許旭聖
正本係照原本作成。
上訴人得上訴。　
如不服本判決，應於收受送達後20日內向本院提出上訴書狀，其
未表明上訴理由者，應於提出上訴後20日內向本院補提理由書狀
（均須按他造當事人之人數附繕本）。因疫情而遲誤不變期間，
得向法院聲請回復原狀。
上訴時應提出委任律師或具有律師資格之人之委任狀；委任有律
師資格者，另應附具律師資格證書及釋明委任人與受任人有民事
訴訟法第466條之1第1項但書或第2項所定關係之釋明文書影本。
如委任律師提起上訴者，應一併繳納上訴裁判費。

　　　　　　　　　　　　　　          書記官  陳麗玉
　　　　　　　　　　　　　　　　　　　　　　　　　　　　
中　　華　　民　　國　　110 　年　　9 　　月　　8 　　日

附  表：
土地標示：       編號  縣市 區名  地段 地號 面積（㎡） 權利範圍  1 臺○市 清○區 裕○段 0000   1,524   全部  2 臺○市 清○區 裕○段 0000-0  766   全部  3 臺○市 清○區 裕○段 0000-0  876   全部